臺灣高雄地方法院民事判決　　　　　　　 96年度訴字第524號
原　　　告　臺灣騰電科技股份有限公司
法定代理人　己○○
訴訟代理人　謝嘉順律師
被　　　告　庚○○○
　　　　　　乙○○
　　　　　　甲○○
　　　　　　壬○○
前列4 人共同
訴訟代理人　李永裕律師
被　　　告　辛○○
　　　　　　戊○○
　　　　　　丁○○
當事人間請求返還不當得利等事件，本院於民國96年12月7 日言
詞辯論終結，判決如下：
  主  文
原告之訴及假執行之聲請均駁回。
訴訟費用由原告負擔。
  事實及理由
一本件被告辛○○、丁○○經合法通知，無正當理由未於言詞辯
  論期日到場，核無民事訴訟法第386 條所列各款情形，爰依原
  告之聲請，由其一造辯論而為判決。
二原告起訴主張：其前董事長即被告甲○○、總經理即被告壬○○，明知被告辛○○、庚○○○、乙○○、戊○○、丁○○均
  非原告股東，竟自民國92年2月21日起迄同年7月21日止，由甲○○以原告名義簽發支票、壬○○在支出傳票上蓋章之方式，
  分別於附表2 所示日期，分次以退回股款為由，交付原告為發
  票人，華僑銀行前鎮分行為付款人之支票，共計退還被告庚○○○新臺幣（下同）185萬元、辛○○117萬元、乙○○51萬元
  、戊○○425,000 元、丁○○85,000元，致原告受有損害，爰
  依侵權行為之法律關係請求被告甲○○、壬○○連帶返還上開
  金額；另依不當得利之法律關係請求被告辛○○、庚○○○、
  乙○○、戊○○、丁○○返還上開受領之金額等語。求為判決
  ：(一)甲○○、壬○○應連帶給付4,125,000 元及自起訴狀繕本
  送達翌日，即96年2 月14日起至清償日止，按年息5%計算之利
  息；(二)庚○○○應給付185 萬元及自起訴狀繕本送達翌日，即
  96年5 月12日起至清償日止，按年息5%計算之利息；(三)辛○○
  應給付1 百萬元及自起訴狀繕本送達翌日，即96年6 月29日起
  至清償日止，按年息5%計算之利息；(四)乙○○應給付51萬元及
  自起訴狀繕本送達翌日，即96年2 月14日起至清償日止，按年
  息5%計算之利息；(五)戊○○應給付425,000 元及自起訴狀繕本
  送達翌日，即96年2 月14日起至清償日止，按年息5%計算之利
  息；(六)丁○○應給付85,000元及自起訴狀繕本送達翌日，即96
  年2 月15日起至清償日止，按年息5%計算之利息。(七)如(二)至(六)
  所示被告給付，則甲○○、壬○○就其給付部分免給付責任。
  (八)願供擔保准予宣告假執行。
三被告庚○○○、乙○○、甲○○、壬○○則以：非因原告退還
  股款而收受附表2所示支票，而係庚○○○、乙○○於附表1編
  號1、3所示時間借款與原告，嗣經原告返還借款，始受領附表
  2 所示票款。另被告甲○○、壬○○雖曾為原告公司董事長及
  總經理，且代為簽發附表2 所示支票與庚○○○、辛○○、乙○○、戊○○、丁○○，惟係為返還其等如附表1 所示之消費
  借貸款，非返還股款，會計憑證上所載科目為會計人員自行填
  載，與甲○○、壬○○無關。況且，如認甲○○、壬○○應負
  共同侵權行為，因最後侵權行為時間為92年7月21日，原告於9
  6 年2月8日始提起本訴，其請求權業已罹於時效而消滅，甲○○、壬○○自得拒絕給付等語置辯。求為判決如主文所示。
四被告戊○○則以：其簽股份轉讓書是因曾出資與原告，出資前
  係原告所屬業務人員告知，原告有好產品要銷售，但欠缺資金
  ，希望其能出資贊助，當時並未想分配利潤，只希望原告能將
  全部資金退還，嗣見原告未有表現，其與其他出資者都覺不妥
  ，才聯合要求原告返還資金等語置辯。求為判決如主文所示。
五被告辛○○、丁○○未於言詞辯論期日到場，亦未提出書狀作
  何聲明或陳述。
六原告主張其曾於92年2 月19日、20日、21日、3月3日以退還資
  本為會計科目，以匯款或簽發支票之方式給付被告庚○○○、
  辛○○、乙○○、戊○○、丁○○等（下稱庚○○○等5 人）
  ，如附表2所示之款項，庚○○○等5人並均已受領無訛，而原
  告於92年4 月24日變更公司組織前，其公司股東僅為甲○○、
  陳明德、薛福助、葉雅智、朱姚娟等人，即庚○○○等5 人均
  非原告公司股東一節，為原告及到場被告所不爭執（見本院卷
  第335 頁），並有原告變更登記表，及原告及到場被告不爭執
  其真正之轉帳傳票、支票等在卷足稽（見本院卷第31頁至第42
  頁），自堪信為真實。惟到場被告以前開情詞置辯，是以本件
  爭點為：(一)庚○○○等5 人曾於附表1 所示時間給付原告如附
  表1 編號1 至5 所示金錢，嗣於附表2 所示時間自原告受領如
  附表2 編號1 至5 所示總金額，是否無法律上原因，而應返還
  ？(二)被告甲○○、壬○○於附表2 所示時間（最後1 日為92年
  7 月21日），以原告之支票給付庚○○○等5 人如附表2 所示
  總金額，則原告之侵權行為損害賠償請求權是否已罹於時效消
  滅？(三)被告甲○○、壬○○所為是否構成共同不法侵權行為，
  並侵害原告之財產，致原告分別受有附表2 所示之金額損害？
七庚○○○等5 人曾於附表1 所示時間給付原告如附表1 編號1
  至5 所示金錢，嗣於附表2 所示時間自原告受領如附表2 編號
  1 至5 所示總金額，是否無法律上原因，而應返還？
(一)按非債清償之不當得利返還請求權，以債務不存在為其成立要
  件之一，主張此項請求權成立之原告，應就債務不存在之事實
  負舉證之責任。本件被上訴人為原告，主張伊父生前並無向上
  訴人借用銀兩之事，上訴人歷年收取伊家所付之利息，均屬不
  當得利，請求返還，除須證明其已為給付之事實外，自應就債
  務不存在之事實負舉證之責任，最高法院28年上字第1739號判
  例，足資參照。
(二)經查：庚○○○等5 人固未曾任原告之股東，惟其等卻曾於附
  表1 所示時間給付原告如附表1 編號1 至4 所示金錢；另乙○○於90年11月1 日、21日各匯款20萬元至陳明德帳戶內，戊○○則於91年3 月27日簽發以旗山鎮農會信用部為付款人之面額
  225,000 元、於91年4 月27日簽發同付款人之面額20萬元之支
  票共2 紙，經癸○○分別於91年3 月27日、4 月29日提出交換
  而存入其設於高雄縣鳳山信用合作社帳號00000000000000帳戶
  內，癸○○則另於91年3 月21日匯417,000 元入原告設於高新
  銀行右昌分行帳號000000000000之帳戶內等情，均為原告所不
  爭執（見本院卷第335 頁）。而乙○○匯款入陳明德帳戶，係
  為給付款項與原告一情，又與證人即當時任職於原告之會計朱
  伊琳所述：原告有使用陳明德帳戶收受乙○○匯給原告之款項
  等語相符（見本院卷第332 頁），並有原告不爭執其真正之客
  戶歷史交易明細查詢表在卷可佐（見本院卷第258 頁）。且癸○○會交換戊○○簽發之上揭2 紙支票，係因原告持該等支票
  向癸○○調現，癸○○於扣除利息後始將款項匯與原告一節，
  亦經證人癸○○、朱伊琳證述明確（見本院第330 頁、第332
  頁），足認庚○○○等5 人於收受原告給付如附表2 編號1 至
  5 所示支票款前，即曾分別給付原告與支票款相當之款項。而
  附表1 編號1 至5 所示金錢給付之原因，原告雖否認係受領消
  費借貸款，並以其等或係為他人匯款、或給付貨款，惟自承未
  存有任何單據可資佐證（見本院卷第334 頁），因此，若庚○○○等5 人先給付之款項，非經原告以受領消費借貸款之意思
  為之，則原告復未舉證其係有何法律上之原因可資受領該等款
  項，庚○○○等5 人自得要求原告予以返還。據此，原告未證
  明庚○○○等5 人受領附表2 編號1 至5 所示支票款非為取回
  先前已給付與原告之款項前，揆諸上開說明，尚不得依不當得
  利返還請求權請求庚○○○等5 人返還受領之支票款。
(三)原告固以庚○○○為股東蔡明仁之妹，內部記帳以蔡明仁股東
  往來款項入帳，庚○○○與原告即無借貸關係；辛○○為坤傑
  國際有限公司（下稱坤傑公司）負責人，所匯附表1編號2之款
  項係經銷原告產品之保證金及預付款；丁○○為原告之業務員
  ，所交附表1 編號4 之款項為應繳貨款；戊○○則為給付貨款
  ，且庚○○○等5 人均非原告股東，竟以股份轉讓為由，受領
  原告交付之股款，自屬無法律上之原因而受有利益，並提出銀
  行存款預計表、營利事業資料查證、丁○○勞保資料、轉帳傳
  票、請款單、銷貨單、退貨單、轉帳傳票及股份轉讓書等為憑
  （見本院卷第344 頁至第368 頁、第419 頁、第420 頁至第42
  7 頁、第38頁至第42頁、第244頁至第249頁）。
1.惟查：原告並不爭執係庚○○○匯款入原告設於高新銀行右昌
  分行帳號000000000000之帳戶，而原告據以爭執非庚○○○所
  借款者，僅以其自行製作之銀行存款預計表為憑，該表固得證
  明其係以「蔡明仁股東往來」之會計科目入帳，惟庚○○○一
  再否認係為蔡明仁匯款，則自無從僅據此原告銀行存款預計表
  認定庚○○○係為蔡明仁匯款借貸與原告。
2.次查：辛○○固為坤傑公司之負責人，惟原告僅提出其與坤傑
  公司於92年1 至3 月間之交易往來情形（見本院卷第421 頁至
  第427 頁），原告復自承無法證明坤傑公司之款項均是利用辛○○之帳戶進出，亦無單據可證坤傑公司應於91年9 月25日給
  付1 百萬元之保證金及預付款（見本院卷第334 頁），則原告
  之銀行存款預計表僅記載坤傑電匯1 百萬元之日期，縱與辛○○匯款日期及金額相同，亦無從認定辛○○係代坤傑公司給付
  保證金及預付款。
3.又查：丁○○雖曾為原告之業務員，並代收貨款，惟其於附表
  1 編號4 所示日期存入之款項究為給付何筆貨款，原告並未舉
  證以實其說。原告固以在會計人員丙○○任職前所有會計憑證
  均已遺失而無法提出對帳單或銷貨單，惟證人丙○○證述其於
  離職前曾將所有會計憑證及電腦資料移交與新任會計人員等語
  （見本院卷第408 頁），而證人丙○○係自91年5 月27日起迄
  同年8 月30日止製作關於丁○○入款之銀行存款預計表，亦經
  證人丙○○證述明確（見本院卷第406 頁），亦有該等銀行存
  款預計表可稽（見本院卷第358 頁至第368 頁），則應認原告
  保有該等時期之對帳單或銷貨單，始得由證人丙○○據以製作
  帳目並移交與新任會計人員。惟原告始終未提出丁○○係為繳
  交何筆貨款而交付附表1 編號4 所示第1 、2 筆支票款，及係
  為寶健醫院何筆貨款而交付附表1 編號4 所示第3 筆支票款之
  會計憑證以實其說，亦難遽以認定。
4.再查：戊○○固曾與原告交易產品，惟交易項目及款項均已結
  清一節，業據戊○○提出原告製作之銷貨單、退貨單、對帳單
  、領料單、銷退單、收據等附卷為憑（見本院卷第369 頁至第
  395 頁），原告雖主張戊○○僅提出部分交易資料，惟復自承
  無法提出戊○○於附表1 編號5 所示時間給付之款項，係為清
  償何筆積欠原告貨款之憑證（見本院卷第413 頁），則自無從
  僅以戊○○曾與原告交易，即認原告將戊○○先前給付之425,
  000元，以支票退還，已致戊○○受有不當得利。
5.末查：庚○○○等5 人固未曾擔任原告之股東，且原告於交付
  其等如附表2 編號1 至5 之支票款時，內部會計憑證即轉帳傳
  票乃記載退還資本，又庚○○○等5 人確亦出具股份轉讓書與
  原告一節，為原告及到場被告所不爭執（見本院卷第335 頁）
  ，惟庚○○○等5 人係為取回附表1 所示之款項，業如前述，
  如此自不得因原告自行製作之會計憑證，逕認庚○○○等5 人
  非股東卻取回原告之資本，而屬不當得利。況且，甲○○、壬○○否認其等了解會計科目，亦表示未曾指示會計人員以何種
  會計科目作帳，核與證人朱伊琳證述：其作帳時記載會計科目
  係依照所學會計原則擬定，未受任何指示等語相符（見本院卷
  第331 頁）。再者，原告所需資金來源為何，原告之會計人員
  即證人丙○○均不知情，證人丙○○甚至表示：其非會計科系
  畢業，不知會計科目，僅會簡單費用之列帳，不懂時，即依主
  管之指示記載，庚○○○等5 人之退還股本及股份轉讓書均係
  主管指示後，由其製作等語（見本院卷第407 頁至第408 頁）
  ，亦即甲○○、壬○○若確曾指示會計丙○○作帳，因渠等3
  人均非專業會計，可能誤解提供資金貸與原告者，即為股東，
  返還借款，即為退還資本，且需庚○○○等5 人出具股份轉讓
  書。否則依原告之有限公司變更登記表所載資料，乃可輕易得
  知登記之股東姓名，實無令非登記股東之庚○○○等5 人出具
  股份轉讓書之必要。又若甲○○、壬○○確為使庚○○○等5
  人取回非屬其等所有之資本，可利用之會計科目眾多，實無需
  以最容易核對其真偽之股份轉讓方式為之。
6.綜上，原告主張各節均不足採，復未舉證證明庚○○○等5 人
  受領附表2 編號1 至5 所示之款項，係無法律上之原因，尚不
  得認定其等有不當得利。
八被告甲○○、壬○○於附表2 所示時間（最後1 日為92年7 月
  21日），以原告之支票給付庚○○○等5 人如附表2 所示總金
  額，則原告的侵權行為損害賠償請求權是否已罹於時效消滅？
(一)按民法第197 條第1 項規定：「因侵權行為所生之損害賠償請
  求權，自請求權人知有損害及賠償義務人時起，二年間不行使
  而消滅」。所謂知有損害及賠償義務人之知，係指明知而言。
  如當事人間就知之時間有所爭執，應由賠償義務人就請求權人
  知悉在前之事實，負舉證責任，最高法院72年台上字第1428號
  判例意旨足資參照。如當事人間就知之時間未有爭執，則上開
  時效期間經過後，請求權自屬消滅。
(二)經查：甲○○、壬○○係於附表2 所示時間（最後1 日為92年
  7 月21日），以原告之支票給付庚○○○等5 人各如附表2 所
  示總金額，且原告就知悉之最後日期，即92年7 月21日起算侵
  權行為損害賠償請求權，迄94年7 月20日時效完成日止，均無
  時效中斷事由一節，未有爭執（見本院卷第292 頁），則揆諸
  上開說明，甲○○、壬○○以原告此侵權行為損害賠償請求權
  已罹於時效消滅，而拒絕給付，自為可採。
九被告甲○○、壬○○所為是否構成共同不法侵權行為，並侵害
  原告之財產，致原告分別受有附表2 所示之金額損害？
  因原告主張之本件侵權行為損害賠償請求權已罹於時效消滅，
  本院自無庸審酌甲○○、壬○○所為是否構成共同不法侵權行
  為，並侵害原告之財產，致原告分別受有附表2 所示之金額損
  害，併此敘明。
十綜上所述，原告依侵權行為及不當得利之法律關係請求(一)甲○○、壬○○應連帶給付4,125,000 元及自96年2 月14日起至清
  償日止，按年息5%計算之利息；(二)庚○○○應給付185 萬元及
  自96年5 月12日起至清償日止，按年息5%計算之利息；(三)辛○○應給付1 百萬元及自96年6 月29日起至清償日止，按年息5%
  計算之利息；(四)乙○○應給付51萬元及自96年2 月14日起至清
  償日止，按年息5%計算之利息；(五)戊○○應給付425,000 元及
  自96年2 月14日起至清償日止，按年息5%計算之利息；(六)丁○○應給付85,000元及自96年2 月15日起至清償日止，按年息5%
  計算之利息。(七)如(二)至(六)所示被告給付，則甲○○、壬○○就
  其給付部分免給付責任，為無理由，應予駁回。
十一原告假執行之聲請，因訴之駁回而失所依附，不予准許。
十二據上結論，本件原告之訴為無理由，依民事訴訟法第385 條第
  1 項前段、第78條，判決如主文。
中　　華　　民　　國　　96　　年　　12　　月　　21　　日
                      民事第七庭法　官　謝靜雯
正本係照原本作成。
如對本判決上訴，須於判決送達後20日內向本院提出上訴狀。
中　　華　　民　　國　　96　　年　　12　　月　　21　　日
                                書記官　鄭淑華
附表1：
┌─┬───┬────┬───────┬─────────┬─────┐
│NO│姓名  │入 款 日│ 銀 行 帳 戶  │  金額（新臺幣）  │ 總金額   │
├─┼───┼────┼───────┼─────────┼─────┤
│1 │黃蔡碧│91.5.17 │高新銀行右昌分│    800,000元     │          │
│  │蓮    │        │行帳號00000000│                  │          │
│  │      │        │7210          │                  │          │
│  │      ├────┼───────┼─────────┤          │
│  │      │91.6.12 │  同      上  │  1,200,000元     │ 2 百萬元 │
├─┼───┼────┼───────┼─────────┼─────┤
│2 │辛○○│91.9.25 │  同      上  │  1,000,000元     │ 1 百萬元 │
├─┼───┼────┼───────┼─────────┼─────┤
│3 │乙○○│90.12.25│  同      上  │    110,000元     │  11萬元  │
├─┼───┼────┼───────┼─────────┼─────┤
│4 │丁○○│91.9.30 │  同      上  │    214,200元     │          │
│  │      ├────┼───────┼─────────┤          │
│  │      │91.6.30 │  同      上  │     13,200元     │          │
│  │      ├────┼───────┼─────────┤          │
│  │      │91.6.30 │  同      上  │      8,337元     │235,737元 │
├─┼───┼────┼───────┼─────────┼─────┤
│5 │戊○○│91.3.27 │              │    225,000元     │          │
│  │      ├────┼───────┼─────────┤          │
│  │      │91.4.29 │              │    200,000元     │425,000元 │
└─┴───┴────┴───────┴─────────┴─────┘
附表2：
┌─┬───┬────┬───────┬─────────┬─────┐
│NO│姓名  │發 票 日│支  票  號  碼│票面金額 (新臺幣) │ 總金額   │
├─┼───┼────┼───────┼─────────┼─────┤
│1 │黃蔡碧│92.2.21 │  AA0000000   │    308,334元     │          │
│  │蓮    ├────┼───────┼─────────┤          │
│  │      │92.3.21 │  AA0000000   │    308,334元     │          │
│  │      ├────┼───────┼─────────┤          │
│  │      │92.4.21 │  AA0000000   │    308,333元     │          │
│  │      ├────┼───────┼─────────┤          │
│  │      │92.5.21 │  AA0000000   │    308,333元     │          │
│  │      ├────┼───────┼─────────┤          │
│  │      │92.6.21 │  AA0000000   │    308,333元     │          │
│  │      ├────┼───────┼─────────┤          │
│  │      │92.7.21 │  AA0000000   │    308,333元     │ 185萬元  │
├─┼───┼────┼───────┼─────────┼─────┤
│2 │辛○○│92.2.19 │  電匯        │    300,000元     │          │
│  │      ├────┼───────┼─────────┤          │
│  │      │92.2.28 │  AA0000000   │    170,000元     │          │
│  │      ├────┼───────┼─────────┤          │
│  │      │92.3.30 │  AA0000000   │    350,000元     │          │
│  │      ├────┼───────┼─────────┤          │
│  │      │92.4.30 │  AA0000000   │    350,000元     │ 117萬元  │
├─┼───┼────┼───────┼─────────┼─────┤
│3 │乙○○│92.2.21 │  AA0000000   │     85,000元     │          │
│  │      ├────┼───────┼─────────┤          │
│  │      │92.3.21 │  AA0000000   │     85,000元     │          │
│  │      ├────┼───────┼─────────┤          │
│  │      │92.4.21 │  AA0000000   │     85,000元     │          │
│  │      ├────┼───────┼─────────┤          │
│  │      │92.5.21 │  AA0000000   │     85,000元     │          │
│  │      ├────┼───────┼─────────┤          │
│  │      │92.6.21 │  AA0000000   │     85,000元     │          │
│  │      ├────┼───────┼─────────┤          │
│  │      │92.7.21 │  AA0000000   │     85,000元     │  51萬元  │
├─┼───┼────┼───────┼─────────┼─────┤
│4 │丁○○│92.2.21 │  AA0000000   │     14,167元     │          │
│  │      ├────┼───────┼─────────┤          │
│  │      │92.3.21 │  AA0000000   │     14,167元     │          │
│  │      ├────┼───────┼─────────┤          │
│  │      │92.4.21 │  AA0000000   │     14,167元     │          │
│  │      ├────┼───────┼─────────┤          │
│  │      │92.5.21 │  AA0000000   │     14,167元     │          │
│  │      ├────┼───────┼─────────┤          │
│  │      │92.6.21 │  AA0000000   │     14,166元     │          │
│  │      ├────┼───────┼─────────┤          │
│  │      │92.7.21 │  AA0000000   │     14,166元     │ 85,000元 │
├─┼───┼────┼───────┼─────────┼─────┤
│5 │戊○○│92.2.21 │  AA0000000   │     70,834元     │          │
│  │      ├────┼───────┼─────────┤          │
│  │      │92.3.21 │  AA0000000   │     70,834元     │          │
│  │      ├────┼───────┼─────────┤          │
│  │      │92.4.21 │  AA0000000   │     70,833元     │          │
│  │      ├────┼───────┼─────────┤          │
│  │      │92.5.21 │  AA0000000   │     70,833元     │          │
│  │      ├────┼───────┼─────────┤          │
│  │      │92.6.21 │  AA0000000   │     70,833元     │          │
│  │      ├────┼───────┼─────────┤          │
│  │      │92.7.21 │  AA0000000   │     70,833元     │425,000元 │
└─┴───┴────┴───────┴─────────┴─────┘
